【裁判字號】    98,易,41
【裁判日期】    990701
【裁判案由】    侵占
【裁判全文】
臺灣桃園地方法院刑事判決                98年度易字第41號
公  訴  人  臺灣桃園地方法院檢察署檢察官
被      告  丙○○
選任辯護人  潘維成律師
上列被告因侵占案件，經檢察官提起公訴（96年度偵字第3180號
），本院判決如下：
    主  文
丙○○無罪。
    理  由
一、公訴意旨略以：被告丙○○明知資金不足，竟意圖為自己不
    法之所有，與民國92、93年間擔任臺北市○○區○○街68號
    之5 祭祀公業張維明（下稱祭祀公業）管理人丁○○（業經
    臺灣高等法院以96年度上易字第2880號判決確定）基於侵占
    之犯意聯絡，於93年1 月9 日，在臺北市中正區○○○路○
    段9 號8 樓之3 不知情之乙○○經營之鑫辰企業管理顧問有
    限公司（下稱鑫辰公司）內，以新臺幣（下同）5 億2,617
    萬5,000 元之價格，向丁○○購得祭祀公業所有坐落於臺北
    縣新莊市○○○段石龜小段5 地號之土地（下稱系爭土地，
    現已分割為5 、5- 1、5-2 、5-3 、5-4 、5-5 、5-6 號等
    7 筆土地，面積為1 萬6,566 平方公尺），並由丁○○出面
    向甲○○（業經臺灣板橋地方法院檢察署於97年2 月15日，
    以96年度偵續字第168 號乙案提起公訴，現於臺灣板橋地方
    法院審理中）籌措資金供被告購買該土地，而以被告及祭祀
    公業名義與甲○○共同簽訂「土地買賣代墊款擔保契約書」
    ，約定由甲○○代為墊款1 億元，用以支付其購買該土地過
    戶之必要稅金及費用，且其中3,300 萬元，由甲○○交予丁○○，作為其購買該土地之定金，其餘代墊款則由甲○○交
    予鑫辰公司，由該公司負責辦理該土地之節稅及過戶事宜，
    惟丁○○須將該土地信託登記予甲○○指定之人，如被告屆
    期未清償上述代墊款，甲○○得逕行拍賣或處分該土地。嗣
    甲○○向不知情第三人呂新華調借3,500 萬元，由呂新華於
    同年1 月14日，將該筆款項匯入乙○○之中國國際商業銀行
    （下稱中國商銀）南臺北分行第00000000000 號帳戶（其中
    200 萬元係乙○○向甲○○要求之代辦費），乙○○則以鑫
    辰公司名義，開立3,300 萬元收據交予甲○○收執，乙○○
    、甲○○遂於同年1 月15日，依丁○○之指示提領該筆3,30
    0 萬元，並分為1,500 萬元、1,700 萬元及100 萬元，由甲○○之子李岳璋匯入祭祀公業之萬泰商業銀行（下稱萬泰銀
    行）松江分行第000000000000號帳戶、丁○○之中國信託商
    業銀行（下稱中信銀行）中山分行第00 00 000000000 號帳
    戶及登殿工程股份有限公司（下稱登殿公司）負責人練坤地
    之臺新國際商業銀行（下稱臺新銀行）蘆洲分行第00000000
    000000號帳戶，練坤地並簽發登殿公司之臺新銀行蘆洲分行
    面額100 萬元、發票日為93年1 月15日之支票1 紙交予丁○○，丁○○亦以祭祀公業名義，填具3,300 萬元收據1 紙交
    予被告甲○○收執，丁○○取得上述款項後，僅將1,500 萬
    元分配予祭祀公業派下員，其餘1,700 萬元及100 萬元，則
    悉數侵占入己，供己花用及為丙○○清償其積欠陳江雪玉等
    人之債務。因認被告丙○○所為，涉犯刑法第336 條第2 項
    之業務侵占罪嫌云云。
二、按犯罪事實應依證據認定之，無證據不得認定犯罪事實。又
    不能證明被告犯罪者，應諭知無罪之判決，刑事訴訟法第15
    4 條第2 項、第301 條第1 項分別定有明文。又事實之認定
    ，應憑證據，如未能發現相當證據，或證據不足以證明，自
    不能以推測或擬制之方法，為裁判基礎（最高法院40年臺上
    字第86號判例意旨參照）；再告訴人之告訴，本以使被告受
    刑事訴追為目的，故其陳述是否與事實相符，自應調查其他
    證據，以資審認，苟其所為攻擊之詞，尚有瑕疵，則在此瑕
    疵未予究明以前，即不能遽採為斷罪之基礎（最高法院69年
    臺上字第1531號判例參照）；再認定不利於被告之事實，須
    依積極證據，苟積極證據不足為不利於被告事實之認定時，
    即應為有利於被告之認定，更不必有何有利之證據（最高法
    院30年上字第816 號判例）。經核本件公訴意旨認被告丙○○涉犯前揭罪嫌，無非係以告訴人即祭祀公業張維明之派下
    員張康勇、張康彥、張傳明、證人即案發期間之祭祀公業張
    維明管理人丁○○、證人甲○○、乙○○等人之證述，及93
    年1 月29日土地買賣代墊款擔保契約書1 份、萬泰商業銀行
    祭祀公業張維明管理人丁○○之帳戶影本、中國信託銀行丁○○之帳戶資料、練坤地簽發登殿公司之臺新銀行蘆洲分行
    面額100 萬元之支票影本、87年1 月9 日丁○○與丙○○所
    簽訂之不動產買賣契約書、暫收條等件，為其主要論據。而
    本案相關證據之證據能力經查如下：
（一）按被告以外之人於審判外之言詞或書面陳述，除法律有規
      定者外，不得作為證據；被告以外之人於偵查中向檢察官
      所為之陳述，除顯有不可信之情況者外，得為證據；被告
      以外之人於檢察事務官、司法警察官或司法警察調查中所
      為之陳述，與審判中不符時，其先前之陳述具有較可信之
      特別情況，且為證明犯罪事實存否所必要者，得為證據；
      再被告以外之人於審判外之陳述，雖不符刑事訴訟法第15
      9 條之1 至第159 條之4 之規定，而經當事人於審判程序
      同意作為證據，法院審酌該言詞陳述或書面陳述作成時之
      情況，認為適當者，亦得為證據。當事人、代理人或辯護
      人於法院調查證據時，知有第159 條第1 項不得為證據之
      情形，而未於言詞辯論終結前聲明異議者，視為有前項之
      同意。刑事訴訟法第159 條第1 項、第159 條之1 第2 項
      、第159 條之2 、第159 條之5 分別定有明文。又刑事訴
      訟法第159 條之2 所謂「具有較可信之特別情況」，應依
      陳述人於陳述時之「外部情況」是否具有可信性決定之，
      所謂「外部情況」係指就詢問有無出於不正方法、陳述是
      否出於非任意性、有無違反法定障礙事由期間不得詢問及
      禁止夜間詢問之規定、詢問時是否踐行應先告知義務、警
      詢筆錄所載與錄音或錄影內容是否相符等情，且必須依據
      陳述人之觀察、記憶、表達是否正確、陳述人有無虛偽陳
      述之動機，及對照同一待證事項之其他經過詰問證人之證
      述是否相同，有無矛盾之處而加以綜合決定（最高法院94
      年度臺上字第1653號判決意旨參照）。經查：本件證人即
      告訴人兼祭祀公業張維明之派下員張康勇、張康彥、張傳
      明、證人即案發期間之祭祀公業張維明管理人丁○○、證
      人甲○○、乙○○等人分別於調查站詢問時及檢察官訊問
      時所為之證述，雖屬傳聞證據，惟各該詢問、偵訊過程均
      查無違法取證之瑕疵存在，檢察官、被告及其選任辯護人
      於本院準備程序中就上開證人證述之證據能力均表示無意
      見，且均未於本院言詞辯論終結前表示異議，本院審酌證
      人張康勇、張康彥、張傳明為祭祀公業張維明之派下員，
      且為本案之告訴人；證人丁○○為本件案發期間之祭祀公
      業張維明管理人，復係與被告丙○○簽訂系爭土地買賣契
      約之人；證人甲○○自稱曾借款1 億元與被告丙○○，並
      與被告丙○○及證人丁○○簽有「土地買賣代墊款擔保契
      約書」；證人乙○○為鑫辰公司之經理人，並與證人丁○○簽有「合作契約書」，渠等之證詞對認定犯罪事實之存
      否均有其必要性。綜上，依前開證述作成時之情況，以其
      為證據，核屬適當，是依刑事訴訟法第159 條之5 之規定
      ，認有證據能力。另查，本院審理中業已傳喚丁○○、乙○○到庭以證人身分作證，並准許被告對證人丁○○、乙○○當庭及先前陳述進行詰問，此有本院審判筆錄在卷可
      考。即已賦予被告對於前開證人對質詰問機會，因之，參
      諸刑事訴訟法159 條規定之立法意旨原即在保障被告之對
      質詰問權以觀，證人丁○○、乙○○於審判外之調查站詢
      問時所為之證述既已經被告於本院審理中經交互詰問予以
      核實，則丁○○、乙○○於審判外陳述與審判中之證述意
      旨相符之部分，其屬傳聞證據之瑕疵，應已治癒，業可認
      非仍屬傳聞，而更無依該條規定排除之必要。
（二）另本件認定事實所引用之丙○○與丁○○簽訂之「土地買
      賣契約書」、丙○○與丁○○、甲○○簽訂之「土地買賣
      代墊款擔保契約書」、丁○○與乙○○簽訂之「合作契約
      書」、呂新華為匯款人之華南商業銀行匯款回條聯、乙○○所開具內容載為「新臺幣3,300 萬元整，右款項係本公
      司代辦新莊市○○○段石龜小段5 地號土地買賣移轉之土
      地增值稅節稅服務費，確由甲○○代買賣雙方當事人墊付
      與本公司代表人收領無訛。右給甲○○先生收執。經收人
      ：鑫辰企業管理顧問有限公司代表人：乙○○。立會人：
      祭祀公業張維明管理人丁○○、丙○○。」之收據、李岳
      璋為匯款人之中國國際商業銀行國內匯款申請書、丁○○
      與戊○○於93年5 月6 日就本案系爭土地簽訂之「土地買
      賣契約書」等證據，檢察官、被告及其選任辯護人均未主
      張排除前開書證、物證之證據能力，且迄於本院言詞辯論
      終結前均未表示異議，本院審酌前開書證、物證並無證據
      證明係公務員違背法定程序所取得，文書證據部分亦無刑
      事訴訟法第159 條之4 之顯有不可信之情況與不得作為證
      據之情形，本件認定事實所引用之前述文書、物證等證據
      ，亦均認為有證據能力。
三、訊據被告丙○○堅詞否認有何侵占犯行，辯稱：起訴書所載
    這筆3,300 萬元其中1,500 萬元，確實是當作我要付給祭祀
    公業購買系爭土地的訂金。另外1,800 萬元，其中有870 萬
    元用以清償我積欠陳江雪玉的款項，我與陳江雪玉先前有債
    務糾紛，而系爭土地的土地權狀在她那裡，她要我還款之後
    才要把權狀交還，另外有130 萬元是由丁○○匯給在高雄的
    「鐘先生」，因為我之前曾經向「鐘先生」借款給丁○○花
    用。但這1,800 萬元的款項本來就不是要給祭祀公業訂金或
    土地款，我必沒有侵占祭祀公業的金錢等語。經查：
（一）被告丙○○於93年1 月9 日，以5 億2,615 萬5,000 元之
      價格（起訴書誤載為5 億2,617 萬5,000 元），向本案祭
      祀公業張維明之管理人丁○○購得祭祀公業所有坐落於臺
      北縣新莊市○○○段石龜小段5 地號之系爭土地（下稱系
      爭土地，現已分割為5 、5- 1、5-2 、5- 3、5-4 、5-5
      、5-6 號等7 筆土地，面積為1 萬6,566 平方公尺）之事
      實，業據被告丙○○與證人丁○○於警詢以迄本院審理中
      陳明在卷，並有「土地買賣契約書」1 份在卷可稽，堪以
      認定。
（二）再者，被告丙○○與證人丁○○簽訂系爭土地買賣契約時
      ，系爭土地經稅捐機關核定應繳納之土地增值稅將近8,20
      0 萬元，證人丁○○為圖減免該筆土地增值稅，即與鑫辰
      公司負責人乙○○簽訂「合作契約書」1 份，雙方約定「
      立契約書人鑫辰企業管理顧問有限公司（以下簡稱甲方）
      、丁○○即祭祀公業張維明管理人（以下簡稱乙方），茲
      為節省土地增值稅事宜，雙方合意遵循如後約定條款合作
      辦理：一、合作工作範圍：由甲方依政府法令規劃流程及
      執行，並提供第三人之土地，將乙方所有座落新莊市○○○段石龜小段5 地號土地共1 筆面積16,566平方公尺土地
      前次移轉現值提高至與93年度公告現值相等或超出。二、
      服務費計算及給付方式：2 、給付方式：乙方須於簽訂
      本合作契約同時給付甲方新臺幣,3300 萬元整，作為取得
      第三人土地資金費用。甲方將乙方上述之土地前次移轉
      現值提高至等於或高於93年公告現值及將首揭土地過戶與
      買方時（甲方需提供地政機關所出具之謄本證明），乙方
      應再給付甲方新臺幣3,300 萬元。」之事實，有上開「合
      作契約書」1 份在卷可稽，復據證人乙○○於調查站詢問
      時證述：「92年12間由原先認識的朋友祭祀公業張維明管
      理人丁○○來公司找我，表示派下有16566 平方公尺土地
      打算賣給丙○○，問我如何節省土地增值稅，經我翻閱土
      地稅減免規則，依該規則第20條第9 款，丁○○可與第三
      者（本案即為甲○○）先以土地一小部分交換方式行共同
      分割，即甲○○須先行找尋一塊屬於免稅（如農地、公設
      地等免增值稅土地）但與派下土地需公告現值等值土地，
      與丁○○先作小部分的交換作分割作為後，雙方土地可依
      該規則免除增值稅，丁○○再將派下土地過戶予丙○○，
      即可依規定免增值稅。經丁○○與買主丙○○協商後同意
      找甲○○作為第三者，並由我共同協助找免稅的土地，我
      並代表鑫辰公司在93年1 月9 日與丁○○簽訂合作契約，
      由丁○○付給我6,60 0萬元負責購買與派下土地公告現值
      等值但免稅土地，簽約時先付我3,300 萬元」等語；證人
      丁○○於本院審理中證稱：「（審判長問：【提示調查卷
      第16頁合作契約書】這份合作契約書是否是你與鑫辰公司
      的乙○○所簽訂的？）對。（審判長問：你與乙○○簽這
      份契約書的目的何在？）那時候說要減低土地增值稅。（
      審判長問：要減低到何程度？）他說他們去辦，因為稅捐
      處給我們的公文是8, 200多萬元，一減下來等於我們祭祀
      公業就損失蠻多的。（審判長問：何時給的？）大概93年
      左右。（審判長問：是在93年左右你與丙○○簽土地買賣
      契約的時候，所核定的增值稅就是8,000 多萬元？）對。
      」、「（審判長問：如果增值稅只有8,000 多萬元的話，
      你與鑫辰公司簽的這個合作契約書，你為了請他們辦理節
      稅的服務，你要付6, 600萬元，付了6,600 萬元也不是說
      增值稅可以全免，這樣是否划算？）現在是這個樣子，乙○○說『我幫你們辦，你們不要繳』，我們祭祀公業本身
      我也只知道因為是農地，所以應該不需要繳土地增值稅，
      但是新莊稅捐處跟我們說要繳，當初丙○○申報的時候，
      我們內部有一個調查員去檢舉丙○○。（審判長問如果說
      增值稅才8,000 多萬元而已，你現在請鑫辰公司幫你辦節
      稅服務，你要付6,60 0萬元，這樣是否划算？）6,600 萬
      元是從8,000 多萬元扣下來，我是想說祭祀公業還有1,00
      0 多萬元可以拿。（審判長問：你的意思是說鑫辰公司服
      務的內容是幫你們辦到免繳增值稅？）對。」等語綦詳，
      堪以認定。
（三）再者，被告丙○○購買系爭土地之際，因資金不足需向第
      三人借款周轉，而由證人丁○○介紹甲○○出面借款1 億
      元與丙○○，並以丙○○向祭祀公業購買之系爭土地為該
      筆借款之擔保一節，業據被告丙○○供承在卷，核與證人
      丁○○於本院審理中證稱：「（審判長問：【提示調查卷
      第8 頁至第10頁土地買賣代墊款擔保契約書】這份契約書
      是不是你以祭祀公業管理人的身分與丙○○還有甲○○三
      方所共同簽訂的？）對。（審判長問：簽這份土地買賣代
      墊款擔保契約書用意為何？）因為那時候丙○○買地，丙○○一定要去周轉資金，但是周轉不出來，剛好他這邊有
      ，所以要趕快完成這個買賣才簽的。（審判長問：所以你
      的意思就是說，是丙○○要去周轉購買土地所必須支付的
      價款，他需要資金，所以簽這份契約去周轉資金，是否如
      此？）對。（審判長問：從這份土地買賣代墊款擔保契約
      書的內容來看，是何人向甲○○借1 億元？）那時候是講
      說由丙○○跟他借1 億元，甲○○沒有那麼多。（審判長
      問：是何人向甲○○借1 億元，是丙○○借的嗎？）對，
      因為丙○○是買主。（審判長問：丙○○借1 億元要做何
      事？）丙○○就先來周轉，因為丙○○要買我們的土地。
      」等語，互核相符，並有該土地買賣代墊款擔保契約書1
      份附卷可稽。再者，揆諸上開「土地買賣代墊款擔保契約
      書」所載：「立約人丙○○（下稱甲方）、丁○○（即祭
      祀公業張維明管理人下稱乙方）、甲○○（下稱丙方），
      茲為土地買賣墊付價金等事件，三方同意訂立本契約。第
      一條：甲方願以新臺幣（下同）5 億2,617 萬元（每坪單
      價10萬5,000 元）向乙方買受臺北縣新莊市○○○段石龜
      小段5 地號（下稱本件土地），面積16566 平方公尺（詳
      如另件買賣契約），但因暫時乏款支付價金，經徵得乙方
      之同意，願提供本件土地為擔保，由丙方代為墊款新臺幣
      1 億元，用以支付過戶之必要稅、費用。有關土地擔保之
      方法，由乙方先將本件土地辦理信託移轉登記予丙方及其
      指定人1 人做為墊款之擔保，俟甲方償還丙方之上開墊款
      母利（按月息2 分半計息，甲方或乙方償還時，依實際墊
      款期間計算母利及違約金），丙方再將本件土地以買賣方
      式移轉歸還予乙方或其指定人。但丙方亦得隨時提供本件
      土地向金融機構貸款用以抵還上開墊款本利。之後之銀行
      貸款母利由甲方負責償還。又土地登記予丙方名義期間所
      衍生之稅金，仍應由乙方負擔。」等內容所示，該筆1 億
      元借款之本息既均係由甲方丙○○負責償還，益徵該筆1
      億元借款之借款人即為被告丙○○無訛。是以，被告丙○○本於其為上開款項借款人之地位，就其向甲○○貸得之
      該筆1 億元款項，自有自由處分、運用、周轉之權，合先
      敘明。至上開「土地買賣代墊款擔保契約書」中所稱「甲
      方『或乙方』償還時，依實際墊款期間計算母利及違約金
      」等語，當係指契約書第2 條所稱「甲方如不能於丙方交
      付墊款之日起3 個月內償還上開墊款本利時，其還款及繳
      息責任自然移由乙方負責，如乙方仍不能於3 個月內償還
      上開墊款母利時，除原約定利息外，乙方應自第4 個月起
      另案上開約定之利息利率計付違約金予丙方」之情形，而
      在敘明乙方就甲方之該筆借款所負擔保責任之履行方式，
      非指乙方亦為該筆借款之借款人，而有依借貸契約償還借
      款之責甚明，附此敘明。
（四）再查，依被告丙○○與證人即祭祀公業張維明管理人丁○○所簽訂之「土地買賣契約書」，雙方約定：「二、價金
      給付方式：（一）定金：1,500 萬元（於本約簽訂時間時
      以現金給付）。（二）其餘5 億1,105 萬5,000 元分18期
      給付，每期應給付2,839 萬7,500 元。惟因本件增值稅先
      由甲方（即丙○○）代乙方（即祭祀公業張維明）墊付，
      故每期給付金額及給付方式有所不同，列載如下：（1 ）
      甲方應於本約簽訂後次月（即93年2 月）起，每月5 日給
      付前揭每期應付之價金與乙方。（2 ）查本件需繳納增值
      稅約為8,120 萬6,532 元。因上揭稅捐須先由甲方代乙方
      墊付予稅捐機關，故... 。」甚明，證人丁○○亦於本院
      審理中證稱：「（審判長問：所以你的意思是說你是跟丙○○談好這筆土地買賣增值稅的部分是由丙○○先行負擔
      ，因為這個原因，所以包括有關土地增值稅減稅服務所需
      的費用也一併由丙○○來負擔，是否如此？）丙○○負擔
      ，當然就找到乙○○這個人來辦。（審判長問：我是說因
      為你與丙○○所簽的土地買賣契約書內有關土地增值稅的
      部分是由丙○○先來負擔，先行支付，所以有關土地增值
      稅減稅服務的服務費用也一併由丙○○先行負擔，是否如
      此？）對。（審判長問：你與丙○○所簽的這份土地買賣
      合約書，約定的土地價款訂金是多少？）那時候我們律師
      有排一個明細，總金額是5 億2,000 多萬元。（審判長問
      ：我是問訂金約定多少？）訂金我忘記了，那時候那個合
      約寫到現在。（審判長問：【提示調查卷第26頁土地買賣
      合約書】裡面的約定，訂金是不是1,500 萬元？）對。（
      審判長問：有關土地增值稅的部分是做如何的約定？）由
      乙方負擔。（審判長問：是否由買方先行墊付？）對。（
      審判長問：先行墊付的增值稅款再由應付給賣方的價款中
      扣除？）對。（審判長問：所以最終是由祭祀公業來負擔
      ？）對。（審判長問：但只不過是由買方先行代墊而已？
      ）對。（審判長問：從這個精神來看，包括減稅的服務費
      用也是屬於為了處理增值稅或過戶的相關費用，也應該由
      買方先行墊付，是否如此？）對，因為祭祀公業沒有錢。
      」、「（審判長問依照這份合作契約書【指丁○○與乙○○簽署之合作契約書】，這個服務費6,600 萬元應該是由
      何人來負擔？）由祭祀公業，因為稅捐處已經給我們公文
      要繳這個稅，這樣等於是可以節稅1,000 多萬元。」等語
      綦詳。揆諸上開「土地買賣契約書」及證人丁○○所證，
      本案系爭土地買賣之土地增值稅係由祭祀公業負擔，惟因
      祭祀公業資金不足，是買方丙○○與賣方即本案祭祀公業
      管理人丁○○即約定先由丙○○代墊該筆款項，而該筆款
      項之性質又屬首揭「土地擔保土地買賣代墊款擔保契約書
      」中所稱被告丙○○向甲○○借款所欲支付之「過戶必要
      稅、費用」等相關費用一節，亦堪認定。
（五）又被告丙○○、證人丁○○與證人甲○○簽署上開「土地
      買賣代墊款擔保契約書」後，甲○○即向第三人呂新華調
      借3,500 萬元，由呂新華於同年1 月14日，將該筆款項匯
      入乙○○之中國國際商業銀行（下稱中國商銀）南臺北分
      行第00000000000 號帳戶，此據證人呂新華於調查站詢問
      時證述明確，並有匯款人為呂新華之華南商業銀行93年1
      月14日匯款回條聯在卷可稽。又上開3,500 萬元款項，其
      中200 萬元係乙○○向甲○○要求之代辦費；3,300 萬元
      則作為丙○○依「土地買賣契約書」所定條款，代祭祀公
      業墊付與乙○○之土地增值稅減免代辦費用，乙○○並以
      鑫辰公司名義，開立3,300 萬元收據交予甲○○收執之事
      實，亦據證人乙○○於調查局證述：「經丁○○與買主丙○○協商後同意找甲○○作為第三者，並由我共同協助找
      免稅的土地，我並代表鑫辰公司在93年1 月9 日與丁○○
      簽訂合作契約，由丁○○付給我6,600 萬元負責購買與派
      下土地公告現值等值但免稅土地，簽約時先付我3,300 萬
      元，但93年1 月14日丁○○與甲○○談好後，共匯給我中
      國商業銀行南臺北分行帳戶（帳號：00000000000 ）3,50
      0 萬元（多出之200 萬元是我要求留下的開辦費，款項來
      源我不清楚）。」等語明確，並有乙○○所開具、內容載
      為「新臺幣3,300 萬元整，右款項係本公司代辦新莊市○○○段石龜小段5 地號土地買賣移轉之土地增值稅節稅服
      務費，確由甲○○代買賣雙方當事人墊付與本公司代表人
      收領無訛。右給甲○○先生收執。經收人：鑫辰企業管理
      顧問有限公司代表人：乙○○。立會人：祭祀公業張維明
      管理人丁○○、丙○○。」之收據附卷可憑。是堪認甲○○於93年1 月14日透過呂新華匯款與乙○○之3,500 萬元
      款項，即係甲○○依「土地買賣代墊款擔保契約書」之約
      定，由丙○○向甲○○所借得之1 億元款項中，代丙○○
      所支付屬丙○○為祭祀公業墊付與乙○○辦理土地增值稅
      減免所需費用之款項無訛。且如前述，該筆3,500 萬元資
      金既係被告丙○○向甲○○借得之1 億元款項中之一部，
      該筆資金之來源及所有人自均係被告丙○○，亦堪認定。
      至證人乙○○於本院審理中更易前詞，證稱：「這筆3,50
      0 萬元，只是甲○○向呂新華借款，呂新華說要匯到我的
      戶頭，然後我再轉給甲○○，我只是過水，目的只是擔保
      一下，這筆錢不是要給鑫辰公司。」云云。惟查，上開由
      呂新華支付之3,500 萬元款項之最終受款人倘係甲○○，
      而證人乙○○收受該筆款項僅係「過水」、「擔保」性質
      ，則證人乙○○縱欲就其確曾收得該筆款項一事開立收據
      為憑，亦應由乙○○出具收據與呂新華，並表明上開款項
      僅係其自呂新華處暫收，嗣將轉付與甲○○之意旨即可，
      核無竟由乙○○出具收據與甲○○，以之表明其係自甲○○處收訖該筆3,500 萬元款項之理，且更無在收據中陳明
      該筆款項係甲○○所代付之土地增值稅節稅服務費，而將
      該筆款項之支付原因與土地增值稅節稅服務兩者相互連結
      之必要，惟證人乙○○就此違理之情，於本院審理中僅能
      答稱：「（審判長問：為何你要開收據，又不是你領到的
      錢，你為何要開收據？）時間比較長，我印象中好像進來
      那個時候，那個時間點我真的忘掉了，我確定這個錢是有
      流水帳可以查。（審判長問：你為何要開這份收據，總是
      有個理由，錢不是給你，你開收據做什麼？如果錢不是給
      你們公司的話，你為何要以公司的名義開這收據，還寫經
      收人鑫辰公司代表人乙○○，而且還寫說『確由甲○○先
      生代買賣雙方當時墊付給本公司代表人收領無訛』，為何
      要這樣寫？）因為時間太久了，我印象中，丁○○好像跟
      甲○○有約好，要我先寫收據出來，呂新華再匯進來，那
      個時間點太久了，我印象中是這樣子。」云云，而以時間
      久遠、不復記憶等詞推託搪塞，而無法自圓其說，是堪認
      證人乙○○於本院審理中所稱，該筆3,500 萬元之款項並
      非支付與鑫辰公司之土地增值稅節稅服務費云云，顯與事
      實不符，洵無足採。
（六）再查，乙○○於收得前開3,500 萬元款項後，因丁○○向
      其表示因年關將近，經徵得甲○○之同意後，盼能先將該
      筆款項中之3,300 萬元（已將乙○○向甲○○要求之開辦
      費200 萬元扣除）先行匯至丁○○指定帳戶，以便丁○○
      解決派下員之要求，乙○○遂於93年1 月15日依丁○○之
      指示提領該筆3,300 萬元，並分為1,500 萬元、1,700 萬
      元及100 萬元，由甲○○之子李岳璋分別匯入祭祀公業之
      萬泰銀行松江分行帳號000000000000號帳戶、丁○○之中
      國信託商業銀行中山分行帳號0000000000000 號帳戶及登
      殿公司之臺新銀行蘆洲分行帳號第00000000000000號帳戶
      之事實，業據證人乙○○於調查站中證稱：「我收到錢後
      ，丁○○告訴我派下有許多人過年等著用錢，他與甲○○
      皆同意將前述款項先匯給丁○○3,300 萬元，買地的事即
      由我負責協助找地，甲○○負責出資購買，甲○○便在93
      年1 月15日依丁○○要求匯出1,500 萬元至萬泰銀行松江
      分行祭祀公業張維明帳戶，同日另匯1,700 萬元至中國信
      託商業銀行中山分行丁○○帳戶（帳號：0000000000000
      ），及另匯100 萬元至『登殿工程股份有限公司』臺新銀
      行蘆洲分行帳戶（帳號：00000000000000），由我蓋好取
      款條交給甲○○，由他兒子李岳璋辦理匯款至前述帳戶，
      為了謹慎，前述匯入匯出款項我都會要求對方影印或傳真
      給我。」等語、證人丁○○於本院審理中證稱：「（審判
      長問：甲○○不是有透過一個叫做呂新華的人匯了3500萬
      元到鑫辰公司的帳戶？）是甲○○跟那個人借的。（審判
      長問：甲○○匯這3,500 萬元到鑫辰公司的帳戶用意何在
      ？）第一個，他要給我們看他有去辦要減土地增值稅，3,
      500 萬元進乙○○的戶頭以後，乙○○再匯3300萬元給甲○○。（審判長問：原本匯了這3,500 萬元到鑫辰公司的
      帳戶是要做何用途？）要做減免稅這一條。（審判長問：
      等於是說丙○○跟甲○○借了這3,500 萬元付給鑫辰公司
      ，目的是要請鑫辰公司履行他們辦理土地增值稅減稅服務
      的事宜？）對。」、「（審判長問：乙○○是說因為你跟
      他講過年快到了，要發點錢給祭祀公業的派下員，讓他們
      好過年，同時也可以跟派下員拿取辦理過戶相關的證件，
      所以希望先把這筆錢給祭祀公業，讓你去分，所以他才又
      把錢提出來，按照你的指示分別匯到祭祀公業的帳戶、你
      個人的帳戶及登殿公司，他的說法是否正確？）對，但是
      他錢的來源沒有跟我們說。（審判長問：這樣沒有錯？）
      沒有錯。」等語甚詳，並有李岳璋為匯款人之中國國際商
      業銀行國內匯款申請書3 張附卷可稽，堪以認定。是揆諸
      上情，甲○○代丙○○所支付之該筆丙○○依「土地買賣
      契約書」之約定，應代祭祀公業墊付與乙○○之土地增值
      稅節稅服務費共3,300 萬元，經丁○○向乙○○表示另有
      所需，並已徵得甲○○之同意，而欲先予取回以作他用，
      故由乙○○將其自甲○○處所收受之3,300 萬元退回。惟
      查，該筆3,300 萬元之款項既係丙○○以其向甲○○所借
      得之款項墊支，則乙○○應丁○○之要求而退還之該筆3,
      300 萬元款項，其受領人自應屬原資金所有人亦即本案被
      告丙○○，丙○○就該筆資金當有自由處分之權，自不待
      言。是縱該筆款項係由證人丁○○出面受領，嗣並由丁○○處分、運用，被告丙○○仍殊無就該筆原即屬其所有之
      3,300 萬元款項成立侵占罪之餘地。
（七）再者，上述由乙○○依證人丁○○之指示，而透過甲○○
      之子李岳璋匯出之3,300 萬元，僅有其中1,500 萬元係作
      為被告丙○○支付系爭土地買賣契約之訂金，並匯入祭祀
      公業之萬泰銀行松江分行帳號000000000000號帳戶，而屬
      祭祀公業所有，嗣並由證人丁○○分配與派下員一節，業
      據證人丁○○於本院審理中證稱：「（審判長問：【提示
      調查卷第52頁祭祀公業萬泰銀行臺幣存摺對帳單】祭祀公
      業的帳戶在93年1 月15日有匯入1,500 萬元，這1,500 萬
      元是何人付的？這個1,500 萬元是甲○○那邊付的。（審
      判長問：等於是何人付的？）甲○○。（審判長問：甲○○為何要付這筆錢？）等於是3,300 萬元裡面的1,500 萬
      元匯到祭祀公業戶頭。（審判長問：甲○○是跟祭祀公業
      買土地的人嗎？）丙○○已經跟甲○○談好借3,300 萬元
      。（審判長問：等於是丙○○向甲○○借錢來付這1500萬
      元，由甲○○付給祭祀公業？）對。（審判長問：所以不
      管錢到底是不是丙○○的，是否等於說在93年1 月15日丙○○已經履行了土地買賣合約書應該給付訂金1,500 萬元
      的義務？）對。」、「（檢察官問：你後來如何處理3,30
      0 萬元？）我剛講，3,300 萬元裡面1,500 萬元我給每個
      派下員，1,800 萬元我跟被告2 個人處理他的事情。」等
      語明確。另揆諸證人丁○○嗣與第三人即證人戊○○於93
      年5 月6 日就本案系爭土地另訂之「土地買賣契約書」所
      載，其中約定「一、買賣價金：新臺幣（下同）5 億2,61
      5 萬5,000 元正。二、價金給付方式：（一）定金：1,50
      0 萬元（於本約簽訂時因丙○○同意與乙方解除契約後，
      其將向乙方取回之定金，再轉付乙方作為其代甲方給付乙
      方之本件定金）。」一節在卷，又證人戊○○於本院審理
      中亦證稱：「（審判長問：這個契約書裡面有約定說訂金
      1,500 萬元，下面還有寫說『在本約簽訂時，因為丙○○
      同意與乙方解除契約後，將乙方所取回的訂金轉付給乙方
      作為其代替甲方付給乙方的本件訂金』，這一條是什麼意
      思？）這一條可能是他們那時候有算訂金給他們還是怎樣
      ，我不知道，這一條就是要轉為乙方的訂金，算是他們的
      訂金要轉進乙方。（審判長問：你本身不是要付訂金1,50
      0 萬元？）對，那時候有寫。（審判長問：有寫，但是這
      筆錢你並沒有付，而是將丙○○上次付給地主的訂金1,50
      0 萬元轉給你，當作你有匯，是否如此？）對。這一條是
      寫這樣沒有錯。（審判長問：這1,500 萬元你是否需要還
      給丙○○？）那是乙方的事情，因為我土地沒有買成。（
      審判長問：你要買土地，你要付訂金，但是你並沒有付，
      因為丙○○已經付過了，如果是這樣，這1,500 萬元你不
      用還給丙○○嗎？）我又不是跟他買的。（審判長問：你
      不是向丙○○買，照理講，乙方不是要將這1,500 萬元還
      給丙○○，然後由你去付這1,500 萬元嗎？）原本這筆錢
      是乙方要消訂，他是想說如果有人要買土地，就不用取消
      ，轉過去就好。（審判長問：意思是說本來乙方可以沒收
      這個訂金，但是因為你要買，所以他就沒有將它消訂，就
      當作這筆錢是你付的？）對，等於是轉付過去。（審判長
      問：也就是說你買這筆土地可以少付1,500 萬元的訂金？
      ）沒有，如果有，我還是要還他，是乙方要去跟他談。（
      審判長問：若是有的話，要還誰？）還丙○○。（審判長
      問：你的意思是說若是最後大家都有照契約書履行的話，
      你土地買到了，你要付錢，1,500 萬元還是要還給丙○○
      ？）對。（審判長問：你如何知道丙○○上次有付1,500
      萬元的事情？）那是乙方地主說的。（審判長問：地主何
      人說的？）主任委員丁○○他們講的。是他們說的，不然
      我怎麼知道他拿多少錢給他。」等語明確，是揆諸證人戊○○與證人丁○○簽立之「土地買賣契約書」及證人戊○○所述，堪認祭祀公業就本件系爭土地之買賣，所承認之
      前手買方即被告丙○○所曾給付與祭祀公業之土地價款，
      而可令後手買家戊○○在被告丙○○所支付之範圍內免予
      給付之數額，僅有屬訂金之1,500 萬元，而非高達3,300
      萬元之譜，益徵證人丁○○所述，該筆3,300 萬元當中僅
      有1,500 萬元係系爭土地之訂金而屬祭祀公業所有一節，
      堪認屬實。至證人丁○○於受領由甲○○之子李岳璋所匯
      之3,300 萬元後，固曾簽立內容載為「新臺幣3,300 萬元
      整。右款項係本公業出售新莊市○○○段石龜小段5 地號
      之定金，確由甲○○先生代買主墊付予本公業收領無訛。
      右給甲○○先生收執。」之收據1 紙，惟查，被告丙○○
      就系爭土地之買賣所應負擔之訂金金額僅有1,500 萬元，
      此有土地買賣契約書在卷可參，並迭據被告丙○○及證人
      丁○○陳明在卷，是該3,300 萬元殊無可能均係被告丙○○為購買系爭土地所應付之訂金，此堪認定。況且，該收
      據之內容僅係為表明丁○○自甲○○處實領之款項數額確
      為3,300 萬元一節，亦據證人丁○○於本院審理中證述在
      卷，是殊無從僅以該收據1 紙，即認該筆3,300 萬元款項
      均係屬祭祀公業所有。
（八）再查，上揭3,300 萬元之款項除其中1,500 萬元係依丁○○之指示而匯入祭祀公業帳戶外，其餘1,800 萬元款項之
      流向，固據被告丙○○於調查站詢問時供稱：「丁○○拿
      了1,800 萬元後，先跟我一起去中國信託商業銀行在中山
      北路的分行提領了870 萬元購買臺支，將870 萬元臺支交
      給我，我去還給陳江雪玉，並把土地權狀換回來，另外丁○○會130 萬元給高雄鐘先生，之前在85、6 年間，由我
      向鐘先生借130 萬元給丁○○花用，此次丁○○匯款還給
      鐘先生，除此之外，我也立了借據向丁○○借了50萬元，
      1,800 萬元中剩餘的錢的流向為何我就不清楚了。」等語
      、證人丁○○於本院審理中證稱：「（審判長問：另外還
      有1,800 萬元，其中1,700 萬元是匯到你個人的帳戶，另
      外100 萬元是付給登殿公司，為何如此？）這個1,800 萬
      元是丙○○與桃園的陳太太，因為所有權狀在陳太太那裡
      ，所以那個人要拿這個，我上次也講過了，後來好像是87
      0 萬元還是多少，是由1,800 萬元裡面再挪這筆錢，還有
      丙○○以前一些高雄鍾先生130 萬元，還有陳太太會找黑
      道找我，我那天也有講，她還委託律師設定丙○○的錢要
      我來還。（審判長問：當初你跟甲○○說過年到了，要拿
      點錢給祭祀公業的派下員來分的時候，是否就跟他講說你
      要把這3,300 萬元分別匯到這3 個帳戶？）對。（審判長
      問：所以你跟甲○○講的時候，就已經想好了1,500 萬元
      要匯到祭祀公業的帳戶、1,700 萬元要匯到你個人的帳戶
      、100 萬元要匯到登殿公司的帳戶？）對。（審判長問：
      1,700 萬元匯到你個人帳戶，這個事情是如何決定的？）
      因為那時候我們土地的所有權狀被桃園的陳太太卡住，所
      以如果要買賣的話，那張拿不回來，照理是丙○○有給陳
      太太，以前不知道他們怎麼借的。」等語在卷，而係用以
      清償被告丙○○個人債務甚明。惟查，該筆3,300 萬元款
      項之所有權人既係被告丙○○，則被告丙○○處分、運用
      該筆屬其所有之資金，於法要無不合，殊無從認被告丙○○有何侵占自己持有「他人」之物之情，自亦無從逕以業
      務侵占罪相繩。
四、綜上所述，公訴人所提出之證據尚無足證明被告丙○○有何
    業務侵占之犯行。此外，本院復查無其他積極證據足資證明
    被告丙○○確有公訴人所指上開犯行，此部分核屬不能證明
    被告犯罪。揆諸首揭法條、判例要旨及說明，就本件被告丙○○被訴業務侵占罪嫌，應諭知被告無罪之判決，以昭審慎
    。
據上論斷，應依刑事訴訟法第301 條第1 項，判決如主文。
本案經檢察官吳美文到庭執行職務。
中    華    民    國    99    年    7     月    1     日
                  刑事第十一庭審判長法  官  蔡榮澤
                                    法  官  汪曉君
                                    法  官  林蕙芳
以上正本證明與原本無異。
如不服本判決應於收受判決後10日內向本院提出上訴書狀，並應
敘述具體理由。其未敘述上訴理由者，應於上訴期間屆滿後20日
內向本院補提理由書( 均須按他造當事人之人數附繕本) 「切勿
逕送上級法院」。
                                    書記官  莊凱男
中    華    民    國    99    年    7     月    12    日

司法院資訊處製作；財團法人民間司法改革基金會備份。
